臺灣臺北地方法院民事判決　　　　　　　94年度訴字第1216號
原　　　告　甲 ○
　　　　　　丙○○
　　　　　　丁○○
上三人共同
訴訟代理人　劉長安律師
　　　　　　乙○○
被　　　告　國防部空軍總司令部
法定代理人　戊○○
訴訟代理人　徐克明律師
複　代理人　何叔孋律師
上列當事人間請求損害賠償事件，本院於九十四年六月八日言詞
辯論終結，判決如下：
    主  文
被告應給付原告丁○○新臺幣貳拾肆萬柒仟伍佰元及自民國九十
四年三月十八日起至清償日止，按週年利率百分之五計算之利息
。
原告其餘之訴駁回。
訴訟費用由被告十分之一，餘由原告甲○負擔十分之六、原告丙
○○負擔十分之二、原告丁○○負擔十分之一。
本判決第一項得假執行，但被告如以新臺幣捌萬貳仟伍佰元為原
告丁○○預供擔保得免為假執行。
    事實及理由
一、本件被告經合法通知，未於言詞辯論期日到場，核無民事訴
    訟法第三百八十六條所列各款情形，爰依原告之聲請，由其
    一造辯論而為判決。
二、本件原告主張：民國58、59年間，原告甲○向被告購得台北
    市○○街330巷3弄7號房屋及其基地，原告丙○○向被告購
    等同巷1弄2號房屋及其基地，原告丁○○則向被告購等同巷
    3弄1號3樓房屋及其基地。上開房屋於91年12月30日遭被告
    違法拆除，嗣兩造於91年2月21日達成兩段式履行和解協議
    書，詎執行一半被告又片面推翻，認原告有不當得利，並認
    原告欲脫產，而於起訴時先行聲請本院以92年度裁全字第
    7901號裁定假扣押原告財產，並以92年度執全宙字第3013
    號於93年1月9日為假扣押執行。嗣其本案訴訟經本院以92年
    度重訴字第1927號判決被告敗訴確定，上開假扣押裁定亦經
    被告聲請本院以93年度全聲字第71016號裁定撤銷。原告甲
    ○因被告為假扣押而受有如附件一所示股票跌價、醫療費用
    及房租之損害新台幣（下同）2,596,881元，原告丁○○受
    有房租損失247,500元及支出醫療費9千元之損害；原告丙○
    ○受有房租損失76萬元及支出醫療費用64,300元之損害，被
    告應依民事訴訟法第530條第3項、第531條第1項規定賠償原
    告之損害。又查封不動產之強制執行等行為，既具有公示性
    ，客觀上即足使被查封人被指為債信不良，其原所建立之聲
    望必有減損，信譽勢必因此低落。被告以故意或過失造成原
    告等名譽及信用之損害，應依民法第195條第1項規定各賠償
    原告信用及名譽受損之精神上之損害賠償80萬元等語。並聲
    明：(一)被告應給付原告甲○2,696, 881元，及自起訴狀繕本
    送達翌日起至清償日止按年息百分之五計算之利息。(二)被告
    應給付原告丁○○390,000元，及自起訴狀繕本送達翌日起
    至清償日止按年息百分之五計算之利息。(三)被告應給付原告
    丙○○990,000元，自起訴狀繕本送達翌日起至清償日止按
    年息百分之五計算之利息。
三、被告則以：原告三人係被告列管台北市藍天新村之原眷戶，
    其原居住之台北市○○街房屋，因未曾領得建築執照及使用
    執照，故無法辦理第1次建物保存登記及所有權移轉登記。
    系爭建物係由被告建造，故由國家原始取得所有權，原告三
    人僅取得使用權而已。由於台北市藍天新村改建造價較一般
    眷村建築昂貴，不適於無償分配，而由願意負擔建造費用之
    軍眷負擔興建成本，委由被告承作興建工程，然被告依國軍
    老舊眷村改建條例相關規定辦理系爭眷村改建時，因原告三
    人不同意配合改建搬遷，被告乃依國軍老舊眷村改建條例第
    22 條、第23條第1項規定註銷原告等三人原眷戶權益，並比
    照台北市政府舉辦公共工程拆遷補償標準為原告甲○提存違
    占建戶補償1,370,570元，為原告丙○○提存1,490,570元。
    嗣被告又與原告三人達成和解，恢復原告三人原眷戶身分及
    權益，並發給原告三人原眷戶輔助購宅款各7,444,900元，
    詎原告三人於領款後仍拒不配合搬遷，被告只得再依國軍老
    舊眷村改建條例第22條規定註銷原告之原眷戶權益後強制拆
    除之，本院92年重訴字第1927號判決係以原告三人所受取得
    上開輔助款，非私人間財產之移動，與民法上之不當得利要
    件不合而為被告敗訴之判決。而本院92年執全字第3013號假
    扣押強制執行事件程序，就原告丁○○所有坐落台北市○○
    ○路○段2 48巷18弄2號8樓之房地僅為查封登記，並未限制
    其居住使用，就原告甲○之股票，亦僅不得任意處分，均未
    進行換價程序，另原告三人之銀行、郵局存款亦僅以扣押命
    令禁止第三人向其清償，其等被假扣押之財產所有權均未受
    剝奪，並無損害可言。原告主張之醫療費用及房屋租金本為
    原告三人之日常生活支出，顯非假扣押裁定所致之損害，其
    發生與假扣押裁定間亦欠缺因果關係。又假扣押為債權人保
    全其債權之最佳方法，進行訴訟程序時為避免脫產而遭到假
    扣押之情形所在多有，原告三人之社會評價應無減損，其請
    求被告賠償名譽信用受損之精神慰撫金並無所據等語資為抗
    辯。並聲明：(一)原告之訴及假執行之聲請均駁回；(二)如受不
    利判決，願供擔保請准免為假執行之宣告。
四、依兩造書狀及言詞辯論期日所為陳述，兩造之爭執及不爭執
    事項為：
（一）兩造不爭執之事項：
  １、原告甲○、丙○○、丁○○原為國軍眷村藍天新村之原眷
      戶，其原居住使用之台北市○○區○○街330巷3弄7號、
      同街巷3弄1號3樓、同街巷1弄2號房屋，為原告等於民國
      58、59年間自被告購得。系爭藍天新村因屬被告列管台北
      市國軍老舊眷村，被告依國軍老舊眷村改建條例相關規定
      辦理改建時，因原告不同意改建，被告乃依國軍老舊眷村
      改建條例第22條、第23條規定，註銷原告原眷戶權益，並
      比照台北市政府舉辦公共工程拆遷補償標準各發給原告甲
      ○1,370,570元、丙○○1,490,570元，並因原告甲○及丙
      ○○拒收而於89年10月30日以89年度存字第4239號、4240
      號提存書提存提存於本院，有國防部空軍總司令部國軍眷
      舍管理表、空軍總司令部89年3月30日（八九）近惇字第1
      435號撤銷原告丙○○、甲○原眷戶權益函、89年8月18日
      （八九）祥祉字第10185號註銷原告丁○○原眷戶權益函
      、本院89年存字第4239號、4240號提存書影本在卷可稽（
      見本院卷第。98頁至第105頁）
  ２、兩造於91年2月21日簽立「協議書（兩段式履行呈報）」
      ，約定「一、雙方同意：乙方（即被告）即依一般「國軍
      老舊眷村改建條例」之改建基本權益，作為對甲方（即原
      告）先期搬遷補償之依據（每戶新台幣743萬4,900元整）
      ；甲方應於本次領款手續辦理妥後，於□個月內，將系爭
      房舍騰空（遷讓）交予乙方處分。二、有關甲方丙○○先
      生等與乙方之產權爭議部分，宜按當事人主張－「因功受
      邀承購補償」其方式，專案呈請李總司令天羽上將或國防
      部湯部長裁奪之。三、．．」。嗣被告乃依該協議恢復原
      告三人之原眷戶身分及權益，並於91年3月27日發給原告
      三人原眷戶輔助購宅款各新台幣7,444,900元，原告三人
      並已具領，為兩造所不爭，並有協議書在卷足憑（見本院
      卷第6頁、第96頁、第135頁）。
  ３、嗣被告以原告三人領取輔助購宅款後，並未配合搬遷，而
      先後於91年9月9日、91年10月15日再度註銷原告三人之原
      眷戶權益後強制拆除，並於92年11月25日向本院提起92年
      度重訴字第1297號訴訟，先位聲明各請求原告三人返還上
      開已領取之7,444,900元不當得利，備位聲明請求被告甲
      ○返還已提存之1,370,570元、丙○○返還已提存之
      1,490,570元不當得利，並同時聲請本院以92年度裁全字
      第7901號裁定假扣押原告財產，並以92年度執全宙字第
      3013 號為假扣押執行。於92年12月18日假扣押原告丙○
      ○於國泰世華銀行三民分行存款42,487元；於92年12月19
      日假扣押原告丁○○於國泰世華銀行台北分行存款
      196,039元，又於92年12月29日查封原告丁○○所有坐落
      台北市○○○路○段248巷18弄2號8樓房屋及其基地；及
      於93年2月16日假扣押原告甲○台塑、遠紡、華新、聯電
      、台積電、大同股、彰銀、台中銀、國泰金、開發金、兆
      豐金、台新金及寶成等13種股票及郵局存款614,775元。
      嗣其本案訴訟經本院以92年度重訴字第1927號判決被告敗
      訴確定，被告乃於93年11月3日撤回對原告之假扣押執行
      ，上開假扣押裁定亦經被告聲請本院於93年11月23日以93
      年度全聲字第1016號裁定撤銷。原告甲○之上開股票於93
      年12月17日解除扣押，原告丁○○所有上開房屋亦於93年
      11月24日塗銷查封登記，原告三人銀行存款之假扣押亦經
      解除，業經原告陳明在卷（見本院卷第195頁），並有國
      防部空軍總司令部91年9月9日（九一）近惇字第4598號註
      銷原告丙○○及丁○○原眷戶權益函、91年10月15日（九
      一）近惇字第5459號註銷原告甲○原眷戶權益函、本院92
      年度重訴字第1927號判決、92 年度裁全字第7910號裁定
      、本院民事執行處就原告丁○○所有台北市○○○路房屋
      囑託查封登記書、臺灣屏東地方法院依本院民事執行處囑
      託扣押原告甲○所有股票之函文、國泰世華銀行三民分行
      依囑扣押丙○○存款函、被告撤回執行聲請狀、本院執行
      處撤銷執行通知、囑託塗銷查封登記書等在卷可稽（見本
      院卷第106頁至第109頁、第8頁、第13頁、第202頁至第
      226頁），並經本院調取上開卷宗查閱無訛。
（二）兩造爭執事項：
  １、原告甲○有無因被告之假扣押而受有股價損失1,559,380
      元？
  ２、原告甲○、丙○○有無因被告之假扣押受有支出房租之損
      害？
  ３、原告丁○○有無因被告之假扣押而受有租金收入之損害？
  ４、原告三人有無因被告之假扣押受有支出醫療費用之損害？
  ５、被告為本件假扣押有無故意過失侵害原告三人之名譽及信
      用之情事？
五、茲就兩造所爭執之事項審究如下：
（一）原告甲○有無因被告之假扣押受有股價損失1,559,380元
      ？
  １、按假扣押裁定因自始不當而撤銷，或因第529條第4項及第
      530條第3項之規定而撤銷者，債權人應賠償債務人因假扣
      押或供擔保所受之損害。又損害賠償，除法律另有規定或
      契約另有訂定外，應以填補債權人所受損害及所失利益為
      限。依通常情形，或依已定之計劃、設備或其他特別情事
      ，可得預期之利益，視為所失利益。民事訴訟法第531條
      第1項、民法第216條定有明文。又按民法第216條條所稱
      之「所失利益」，固非以現實有此具體利益為限，惟該可
      得預期之利益亦非指僅有取得利益之希望或可能為已足，
      尚須依通常情形，或依已定之計劃、設備或其他特別情事
      ，有客觀之確定性始得稱之。最高法院93年台上字第1225
      號判決可資參照。
  ２、本件被告就原告甲○所有股票為假扣押，僅限制其為任意
      處分，並未進行換價程序，故原告甲○並未受有股票股數
      減少之損害，為兩造所不爭。原告甲○主張其所有聯華電
      子公司、台灣積體電路公司及寶成公司之股票因被告聲請
      法院為假扣押而受有股價減損之損害，固據其提出載有當
      日股價之扣押事故發生登錄單，及扣押事故解除登錄單影
      本為憑（見本院卷第15頁至第20頁）。惟原告甲○並未證
      明其曾於假扣押當日下單售出所持有上開股票，然因受假
      扣押而無法售出，或原已計劃於某特定時日出售上開股票
      因受假扣押而為法售出，其逕以執行扣押當日之股票及解
      除扣押日之股價，主張受有該差額之損害，已有可議。況
      依原告所提股票扣押日、解除扣押日及賣出日股價明細，
      原告甲○售出台塑、聯電、台積電及台中銀股票時的股價
      ，均高於扣押解除時之股價，其中台塑及台中銀之股價，
      甚且高於執行扣押時之股價，有該明細表在卷可稽（見本
      院卷第244頁），原告主張其因假扣押受有1,559,380元之
      股價損害，應非可取。
（二）原告甲○、丙○○有無因被告之假扣押受有支出房租之損
      害？
      原告甲○、丙○○主張其原居住於其所有台北市○○街
      330巷3弄7號及同巷1弄2號房屋，因經被告拆除，而需另
      行租屋居住，原告甲○受有支出房屋租金402,000元之損
      害，原告丙○○受有支出房屋租金760,000元之損害云云
      ，固據其提出租賃契約為憑。惟查原告甲○經被告聲請假
      扣押者為股票及銀行存款，原告丙○○受假扣押者為其於
      國泰世華銀行之存款，其等所有台北市○○街330巷3弄7
      號及同巷1弄2號房屋，並非被告聲請假扣押執行之標的，
      且其已另案訴請求其因被告拆除系爭房屋所受損害，上開
      房屋租金，其並非因被告假扣押之行為而支出，其主張因
      被告之假扣押行為受有上開房屋租金之損害，應非可取。
（三）原告丁○○有無因被告之假扣押而受有租金收入之損害？
      查原告丁○○主張其所有坐落台北市○○○路○段248巷
      18弄2號8樓房屋，原出租與訴外人潘城松，租賃期限自92
      年1月1日起至93年12月31日止，每月租金22,500元，嗣因
      系爭房屋經被告聲請本院以92年度執全宙字第3013號查封
      ，承租人潘城松乃以封條張貼於門口於其事業有影響為由
      ，於93年1月20日終止租約，租金付至93年1月份等情，已
      據原告丁○○陳明在卷，並有照片、及租賃契約書影本在
      卷可稽（見本院卷第36頁至第39頁、第153頁至第162頁）
      ，原告丁○○主張其受有11個月之租金損害247,500元，
      為屬可取。
（四）原告三人有無因被告之假扣押受有支出醫療費用之損害？
      原告主張其因受假扣押而生病，受有支出醫療費用之損害
      ，計原告甲○635,501元、丙○○64,300元、丁○○9,000
      元云云。惟查，原告丁○○所據以主張者，僅為買受中藥
      材之收據，至多僅能證明其有買受所載藥材，尚不足以證
      明原告丁○○患有何病，病因為何及其買受該藥材與被告
      之假扣押行為，有何因果關係。原告丙○○所提者，亦僅
      為買受中藥材之收據及中藥處方箋，且中藥處方箋標載「
      脾酸糖尿、重風」，亦不足以證明其買受及服用該藥材，
      與被告之假扣押行為，有何因果關係。至於原告甲○雖提
      出成功大學附設醫院、署立台南醫院之住院繳費證明，惟
      其看診者為「高年科」，似為因老年人常見之疾病而就醫
      ，亦未足以證明與被告之假扣押行為間，有何因果闢係。
      原告既未能證明其等支出之醫療費用，與被告之假扣押行
      為有何相當因果關係，其主張因被告之假扣押行為受有支
      出醫療費用之損害，即非可取。
（五）被告為本件假扣押有無故意過失侵害原告三人之名譽及信
      用之情事？
  １、原告主張假扣押之行為，因具有公示性，客觀上即足使被
      查封人被指為債信不良，其原所建立之聲望必有減損，信
      譽勢必因此低落，被告為假扣押時應顧及被告之人格及地
      位，且為超額之扣押，被告以故意或過失造成原告等名譽
      及信用之損害，應依民法第195條第1項規定各賠償原告信
      用及名譽受損之精神上之損害賠償80萬元云云。
  ２、按受精神之損害得請求賠償者，以法律有明文規定者為限
      ，而假扣押為法律所賦予債權人保全其債權之方法，被告
      聲請假扣押查封原告財產，縱該假扣押裁定嗣後經被告聲
      請撤銷，亦必被告就其聲請假扣押之行為有故意或過失致
      造成原告信用名譽受損為限，原告始得依民法第195條第1
      項規定，請求被告賠償非財產上損害。
  ３、經查，本件被告係因原告於兩造成立和解並領取輔助購宅
      款後，仍拒不搬遷，而再依國軍老舊眷村改建條例第22條
      規定註銷原告之原眷戶權益，並以原告之眷戶權益既經註
      銷，已喪失領取輔助購宅款之資格，應返還所受領之輔助
      購宅款，如認原告得領取輔助購宅款，因雙方和解前，被
      告原已註銷原告原眷戶權益，並比照台北市政府舉辦公共
      工程拆遷補償標準為原告甲○提存違占建戶補償1,370,57
      0元，為原告丙○○提存1,490,570元，亦屬雙重補償，應
      予返還，而提起本院92年重訴字第1927號訴訟訴請原告返
      還不當得利，並聲請假扣押，為兩造所不爭。雖該訴訟嗣
      經本院以眷改條例係公權力主體與人民間的上下服從關係
      而制定，其非屬私人間財產之不當移動，與民法上不當得
      利之要件有間，而駁回被告之訴，亦難認被告就其債權之
      存否之認知，有故意或過失。
  ４、又依被告假扣押強制執行聲請狀所載，被告係請求就原告
      所領之輔助購宅款之7,444,900元範圍內，聲請為假扣押
      ，有該聲請狀影本在卷可稽（見本院卷第197頁），而嗣
      原告丙○○亦僅有於國泰世華銀行之存款42,487元被扣押
      ，並未超逾被告主張之債權額。至於原告甲○、丁○○部
      分，雖有股票、存款及不動產受查封扣押，然被告既僅聲
      請於原告所領之輔助購宅款範圍內為假扣押，則縱實際上
      原告丁○○被扣押之房地加計存款，或原告甲○被扣押之
      股票及存款之價值，高於被告主張之債權額，亦難認被告
      有超額扣押之故意或過失。
  ５、原告既無法舉證證明被告為系爭假扣押，有侵害原告名譽
      而信用之故意或過失，則其依民法第195條第1項規定，請
      求被告賠償信用及名譽受損之精神上損害，即非可取。
六、綜上所述，原告丁○○依民事訴訟法第530條第3項、第531
    條規定，請求被告賠償因假執行所受房屋租金短收之損害
    247,500元，及自起訴狀繕本送達翌日（即94年3月18日）起
    至清償日止按年息百分之五計算之利息，為屬有據，應予准
    許。原告等依民事訴訟法第530條第3項、第531條第1項規定
    ，原告甲○請求被告賠償股票跌價損失1,559,380元、支出
    醫療費用損害635,501元、支出房屋租金損失33,500元，原
    告丙○○請求被告賠償支出房屋租金損害760,000元、支出
    醫療費用損害64,300元，原告丁○○請求被告賠償支出醫療
    費用損害9,000元；及原告等依民法第195條第1項規定，原
    告丙○○、丁○○請求被告各賠償信用及名譽受損之精神上
    損害80萬元、原告甲○請求被告賠償信用及名譽受損之精神
    上損害20萬元，均屬無據，應予駁回。
七、兩造其餘主張陳述及所提之證據，經本院審酌後，認均不足
    以影響本判決之結果，均毋庸再予論述，附此敘明。
八、被告陳明願供擔保，聲請宣告免為假執行，經核原告勝訴部
    分，所命給付之金額未逾新台幣五十萬元，應依職權宣告假
    執行，被告聲請宣告免為假執行核無不合，爰酌定相當之擔
    保金額准許之；至原告敗訴部分，其假執行之聲請，因訴之
    駁回而失所附麗，不應准許。
八、結論：本件原告之訴為一部有理由，一部無理由，並依民事
    訴訟法第385條第1項前段、第79條、第85條第1項但書、第
    389 條第1項第5款、第392條第2項，判決如主文。
中　　華　　民　　國　　94　　年　　6 　　月　　22　　日
                  民事第三庭  法  官  張靜女
右為正本係照原本作成
如對本判決上訴，須於判決送達後廿日內向本院提出上訴狀
中　　華　　民　　國　　94　　年　　6 　　月　　22　　日
                              書記官  莊滿美
